臺北高等行政法院判決
　　　　　　　　　　　　　　　　　　 95年度訴字第03873號
　　　　　　　　　　　　　　　.
原　　　告　甲○○
訴訟代理人　廖美智律師
複代理人　　趙偉程律師
被　　　告　財政部臺灣省北區國稅局
代　表　人　凌忠嫄（局長）
訴訟代理人　乙○○
上列當事人間因綜合所得稅事件，原告不服財政部中華民國95年
8 月31日台財訴字第09500394650 號（案號：00000000）、95年
8 月31日台財訴字第09500394660 號（案號：00000000）訴願決
定，提起行政訴訟。本院判決如下：
    主  文
原告之訴駁回。
訴訟費用由原告負擔。
    事  實
壹、事實概要：
    原告民國（下同）89、90年度綜合所得稅結算申報，填載其
    姪子（女）葉金珠、葉天福、葉天培、葉碧玉、葉振忠、葉
    振榮、葉振興、葉碧美等8 人為其子（女）而列報免稅額。
    被告初查以該等其他親屬不符合受扶養之規定，89年度部分
    ，予以剔除免稅額新臺幣（下同）592,000 元，另查獲漏報
    營利所得及利息所得合計25,587元，歸課綜合所得總額2,70
    0,262 元，綜合所得淨額1,882,802 元，補徵應納稅額124,
    320 元。90年度部分，予以剔除免稅額592,000 元，另查獲
    漏報本人薪資所得、營利所得及利息所得合計46,983元，歸
    課綜合所得總額4,694,893 元，綜合所得淨額3,863,476 元
    ，補徵應納稅額212,138 元，並依所得稅法第110 條第1 項
    規定，分別就89、90年度裁處罰鍰43,000元、212,100 元（
    計至百元止）。原告對罰鍰部分不服（本稅部分皆因訴願逾
    期，遭訴願機關駁回確定），申請復查，經被告以95年6 月
    5 日北區國稅法二字第0950008738號、第0000000000號復查
    決定（下稱原處分）駁回，提起訴願，均遭財政部決定駁回
    ，遂向本院提起行政訴訟。
貳、兩造聲明：
一、原告聲明：求為判決
(一)、訴願決定及原處分均撤銷。
(二)、訴訟費用由被告負擔。
二、被告聲明：求為判決如主文所示。
參、兩造之爭點：
一、原告主張之理由：
(一)、原告係緬甸華僑，於國外生長就學、取得醫師資格後移居臺
    灣，重行考試取得臺灣醫師執照後，乃先後於板新醫院、亞
    東醫院任職，嗣於89年10月改於臺中地區之杏豐醫院任職迄
    今。因原告兄弟生活貧困，而原告為醫生，收入尚可扶養兄
    弟之子女，乃實際負擔侄子、侄女之生活費、學費等扶養費
    用，基於此一扶養事實，原告均依規定於各年度之綜合所得
    稅結算申報書中記明「葉天培、姪．．．」、「葉碧玉、姪
    女．．．」等而依親屬寬減額之規定列為免稅額，曾經查核
    ，於補正相關文件後，稅捐機關均准列舉扣除而未予剔除。
    於臺北地區工作時，原告均自行填寫申報書，惟於申報89年
    度時，原告已至臺中工作，要趕回臺北申報較為不便，適有
    保險公司人員丙○○與原告商談保險事宜，知道此一情節，
    乃向原告表示可代為報繳綜合所得稅，原告即將相關資料，
    包括全戶戶籍謄本所得資料，全部交付丙○○代為處理。至
    92年因原告已成為現任職醫院之合夥人，醫院之會計主動為
    原告申報綜合所得稅，亦均依原告提供之資料填載。
(二)、按行政罰法第7 條之立法理由楬櫫「現代國家基於『有責任
    始有處罰』之原則，對於違反行政法上義務之處罰，應以行
    為人主觀上有可非難性及可歸責性為前提，如行為人主觀上
    並非出於故意或過失情形，應無可非難性及可歸責性，故第
    1 項明定不予處罰。」、「現代民主法治國家對於行為人違
    反行政法上義務欲加以處罰時，應由國家負證明行為人有故
    意或過失之舉證責任，方為保障人權之進步立法。」之行政
    處罰基本原則。又按，行政罰法頒布後，行政院於94年8 月
    8 日以院臺規字第0940020908號函頒《行政機關因應行政罰
    法施行應注意之法制事項》明訂：「一、各機關於其主管法
    律中就行政罰之規定如責任條件、裁處程序或其他適用法則
    另有別於行政罰法（以下簡稱本法）而作特別規定之必要者
    ，應注意下列事項：(一)應符合法律明確性原則、比例原則、
    責任原則、一事不二罰原則及正當法律程序原則等憲法、行
    政法一般原理原則，並應符合本法之立法精神。」並於立法
    理由中說明：「本法乃為各種行政法律中有關行政罰之一般
    性總則規定，為普通法性質；至於其他法律中就行政罰之規
    定如責任條件、裁處程序或其他適用法則另有特別規定，自
    應優先適用該法律之規定，即為特別法性質。而特別法未規
    定者，仍適用本法，故本法亦具有補充法性質，為期明確，
    本法第一條但書明定本法與其他法律之關係。」所得稅法中
    ，就各項行政處罰之責任條件，並未設有特別規定，依上開
    行政罰法立法意旨及《行政機關因應行政罰法施行應注意之
    法制事項》規定，即應適用行政罰法之規定，以決定得否對
    原告另予行政處罰，合先敘明。
(三)、本件原告在主觀上並無可非難性及可歸責性：
１、原告在88年度以前即已於扶養親屬欄，將鄭黎珍、葉天培、
    葉碧玉、葉碧美、葉金珠、葉銀龍、葉振榮、葉振興、葉振
    忠、葉天福、葉錫德等人列為扶養親屬，並各填載為原告之
    姨母、姪、姪女，此間亦曾經被告查核通知補正相關證明文
    件，但於本件查核之前，均未被剔除該部分之免稅額，向被
    告調閱原告歷年之申報及查核資料即可明白。原告歷年之申
    報書就身分關係均核實記載，被告亦從未予剔除，原告當然
    認所申報者是合法可以申報免稅者，無須另為虛偽記載。
２、原告89及90年度之綜合所得稅申報係保險公司人員丙○○代
    為申報，原告均將全戶戶籍謄本及手書之申報草稿交付丙○
    ○，以供以核實記載原告與扶養親屬之身分關係。而丙○○
    均都是因為業務繁忙而於申報期限最後1 天才製作申報書，
    且是在未通知原告、未讓原告審視之情況下即送出，嗣後亦
    無將申報書影本給原告，因此原告也無從知悉丙○○之申報
    內容是否有誤。
３、據上，原告就89及90年度之綜合所得稅申報，既然在主觀上
    並無可非難性及可歸責性，縱其內容記載有誤，依行政罰法
    第7 條之規定，即不應予以處罰，被告之裁罰，其適用法律
    顯有錯誤，應予撤銷。
二、被告主張之理由：
    原告89年度虛報子女免稅額592,000 元及漏報營利、利息所
    得合計25,587元，原查按所漏稅額43,002元處1 倍罰鍰43,0
    00元（計至百元止）。90年度虛報子女免稅額629,000 元及
    漏報營利、薪資、利息所得合計46,983元，原查按所漏稅額
    212,138 元處1 倍罰鍰212,100 元（計至百元止）。原告主
    張係因委託他人代為辦理所得稅結算申報，致內容記載有誤
    ，惟依財政部68年3 月9 日台財稅第31493 號函釋、民法第
    103 條前段規定，代理人以原告名義所為之意思表示，直接
    對原告發生效力，原告列報其他親屬稱謂欄植為子女為其所
    不爭，其對申報內容應盡審查核對之責，其未就事實予以填
    報，致稱謂誤植核有過失，且連續2 年（89年及90年）均以
    同一方式申報，顯有規避稽徵機關查核扶養其他親屬之實，
    依行為時所得稅法第71條第1 項前段及第110 條第1 項規定
    ，原處罰鍰並無違誤，應予維持。
    理  由
一、按「納稅義務人應於每年二月二十日起至三月底止，填具結
    算申報書，向該管稽徵機關，申報其上一年度內構成綜合所
    得總額或營利事業收入總額之項目及數額，以及有關減免、
    扣除之事實，並應依其全年應納稅額減除暫繳稅額、尚未抵
    繳之扣繳稅額及可扣抵稅額，計算其應納之結算稅額，於申
    報前自行繳納。．．．」、「納稅義務人已依本法規定辦理
    結算申報，但對依本法規定應申報課稅之所得額有漏報或短
    報情事者，處以所漏稅額兩倍以下之罰鍰。」行為時所得稅
    法第71條第1 項、第110 條第1 項分別定有明文。
二、兩造不爭之事實：
    原告89、90年度綜合所得稅結算申報，填載其姪子（女）葉
    金珠、葉天福、葉天培、葉碧玉、葉振忠、葉振榮、葉振興
    、葉碧美等8 人為其子（女）而列報免稅額。被告初查以該
    等其他親屬不符合受扶養之規定，89年度部分，予以剔除免
    稅額592,000 元，另就其被查獲漏報營利所得及利息所得合
    計25,587元，歸課綜合所得總額2,700,262 元，綜合所得淨
    額1,882,802 元，補徵應納稅額124,320 元；90年度部分，
    予以剔除免稅額592,000 元，另就其被查獲漏報本人薪資所
    得、營利所得及利息所得合計46,983元，歸課綜合所得總額
    4,694,893 元，綜合所得淨額3,863,476 元，補徵應納稅額
    212,138 元，並依所得稅法第110 條第1 項規定，分別89、
    90年度裁處罰鍰43,000元、212,100 元（計至百元止）。原
    告就罰鍰部分不服，申經復查、訴願結果均遭駁回等事實，
    有被告89及90年度綜合所得稅申報核定通知書、結算申報書
    、93年度00000000字第Ｚ0000000000000號及00000000字第Ｚ0
    000000000000號處分書、如事實概要所述之復查決定書、財
    政部95年8 月31日台財訴字第09500394650 號、第00000000
    000 號訴願決定書等件影本附卷可稽（見89年度之原處分卷
    第3-6 、25-27 、31-37 、39頁；90年度之原處分卷第3-6
    、21-23 、25-31 、33頁），自堪信為真實。
三、原告循序提起本件行政訴訟，主張：原告實際負擔侄子、侄
    女之生活費、學費等扶養費用，基於此一扶養事實，原告均
    依規定於各年度依親屬寬減額之規定為免稅額，稅捐機關均
    准列舉扣除而未予剔除。而所得稅法就各項行政處罰之責任
    條件，並未設有特別規定，應適用行政罰法之規定，以決定
    得否對原告另予行政處罰。本件原告自始即認所列之扶養親
    屬為合法且為被告所接受，無須為不實之記載，原告亦無從
    知悉代原告申報之丙○○其申報內容是否有誤，故主觀上不
    具可非難性及可歸責性，而不應予以處罰云云。
四、按「人民違反法律上之義務而應受行政罰之行為，法律無特
    別規定時，雖不以出於故意為必要，仍須以過失為其責任條
    件。但應受行政罰之行為，僅須違反禁止規定或作為義務，
    而不以發生損害或危險為其要件者，推定為有過失，於行為
    人不能舉證證明自己無過失時，即應受處罰。」司法院釋字
    第275 號解釋可資參照，是於95年2 月5 日行政罰法施行前
    ，違反行政法上之義務，仍以行為人具有違法之故意或過失
    為責任條件。次按公法與私法，雖各具特殊性質，但二者亦
    有其共通之原理，私法規定之表現一般法理者，應亦可適用
    於公法關係（參照改制前行政法院52年度判字第345 號判例
    意旨參照）。而「代理人於代理權限內，以本人名義所為之
    意思表示，直接對本人發生效力。」、「債務人之代理人或
    使用人，關於債之履行有故意過失時，債務人應與自己之故
    意過失負同一責任。」則為民法第103 條前段、第224 條所
    明定。
五、查原告於89、90年度綜合所得稅結算申報係委託訴外人丙○
    ○代為申報，而原告提供丙○○正確之資料，係陳某誤植乙
    節，固據證人丙○○到庭證述：「（提示原告89年度、90年
    度申報書，這是證人幫原告打的嗎？）是的，原告本來已經
    用手寫申報書，我又用電腦幫他繕打，後來我有把他手寫的
    申報書還給他。」、「（原告給你的申報書把葉天培、葉碧
    玉等人寫成原告的子女嗎？）他是寫姪女、姪子，因為那時
    候他未婚。」「（為何證人繕打成子女？）因為那時後二維
    條碼沒有姪女、姪子這個選項。」、「（要寄出之前，有無
    給原告看過？）沒有，原告之前就把他的私章給我。」、「
    我確定他給我的手稿確實是寫姪女、姪子，我認為跟子女的
    關係比較近…」等情屬實（見本院卷第72、73頁），而堪認
    上述錯誤係丙○○而非原告自為。惟原告委由陳某代其申報
    系爭所得稅，對稅捐稽徵機關而言，陳某以原告名義所為之
    申報行為，乃視同其自為，原告應就陳某之疏失，負漏報稅
    捐之責。又丙○○僅係保險從業人員，業經伊及原告分別陳
    明在卷，原告應注意且能注意綜合所得稅申報內容繁瑣，應
    選任熟稔申報業務者為之，竟未注意選任適當之人，竟委由
    非專業稅務代理人之丙○○代為，事後且未盡監督之責，自
    有疏失；是其雖非故意將上揭扶養親屬稱謂錯列以漏報系爭
    綜合所得稅，仍無解其過失之責。從而，被告以其89、90年
    度綜合所得稅結算申報，虛列扶養親屬免稅額，依首揭所得
    稅法第110 條第1 項規定，分別按所漏稅額43,002元、212,
    138 元，各處以1 倍之罰鍰43,000元、212,100 元，於法自
    屬有據。原告主張其就系爭漏報毫不知情，且其主觀不具可
    歸責性及其以往年度列報上開姪子（女）均經被告認列，故
    無以此方式逃漏系爭稅捐之必要，而不具裁罰之可歸責及可
    非難性云云，尚無可取。況原告88年度雖將其上開姪子（女
    ）據實列報彼等與原告間之關係，惟嗣已經被告否准認列，
    有被告88年度綜合所得稅核定資料清單影本在卷可按（見本
    院卷第80、81頁），要無足為何有利原告之論據，附此敘明
    。
六、綜上所述，原告之主張均無可採。被告以原告89、90年度綜
    合所得稅結算申報，虛列扶養親屬免稅額，乃依所得稅法第
    110 條第1 項規定，分別按所漏稅額43,002元、212,138 元
    ，處以1 倍之罰鍰43,000元、212,100 元，並無不合，訴願
    決定予以維持，亦無違誤，原告猶執前詞，訴請撤銷，為無
    理由，應予駁回。
七、兩造其餘攻擊防禦方法經本院審酌後，核與本件判決結果均
    不生影響，故不再逐項論述，附敘明之。
據上論結，原告之訴為無理由，爰依行政訴訟法第98條第3 項前
段，判決如主文。
中　　華　　民　　國　　96　　年　 　5　　月　 31  　 日
                  第 七 庭 審 判 長 法  官　李得灶
                                    法  官　林育如
                                    法  官　林玫君
上為正本係照原本作成。
如不服本判決，應於送達後20日內，向本院提出上訴狀並表明上
訴理由，如於本判決宣示後送達前提起上訴者，應於判決送達後
20日內補提上訴理由書（須按他造人數附繕本）。
中　　華　　民　　國　　96　　年　 　5　　月　 31  　 日
             　　　　　　　   　　　書記官  黃明和
